臺灣臺北地方法院刑事判決
110年度審訴字第1587號
公  訴  人  臺灣臺北地方檢察署
被      告  王添發
指定辯護人  本院公設辯護人沈芳萍  
上列被告因傷害等案件，經檢察官提起公訴（110年度調偵字第1
870號），本院就被告被訴竊盜部分，判決如下：
    主  文
王添發犯強制罪，處拘役參拾日，如易科罰金，以新臺幣壹仟元
折算壹日。
    事  實
一、王添發於民國110年1月18日晚間9時19分許，在臺北市○○區○
    ○街00巷00號1樓外，因懷疑阮品榮係討債公司派來之人員，
    竟當場基於傷害之犯意，徒手毆打阮品榮，致阮品榮受有右
    側顏面挫傷之傷害，復基於恐嚇之犯意，於同日時23分許，
    在相同地點，手持鋸子作勢追砍阮品榮，致使阮品榮心生畏
    懼，足生危害於安全（王添發分別所涉傷害、恐嚇危安部分
    ，由本院另以110年度審簡字第2110號判決各判處有期徒刑2
    月在案）；詎王添發另基於妨害自由之犯意，於同日時26分
    許，在相同地點，徒手取走阮品榮為表示個人無攻擊惡意而
    展示在手中之機車鑰匙，以此方式阻擋阮品榮騎乘機車離開
    、妨害阮品榮自由離去之權利，俟員警獲阮品榮報案而到場
    處理時，經員警不斷催促王添發並施以管束，王添發始將阮
    品榮之機車鑰匙交還。
二、案經阮品榮訴由臺北市政府警察局萬華分局報請臺灣臺北地
    方檢察署檢察官偵查起訴。
    理  由
壹、程序方面：
　　本判決所引用之證據資料，無論傳聞供述證據或非供述證據
    ，當事人均同意有證據能力（見本院卷第41、85至103頁）
    。且本院審酌供述證據作成時之情況，認為適當；非供述證
    據，亦查無非法取得而應予排除之情形，自均得作為證據。
貳、程序方面：
一、認定本案犯罪事實所憑之證據及理由：
    訊據被告矢口否認有何竊盜或強制犯行，辯稱：我自己就有
    女兒買給我的機車可以騎，何必要偷或搶告訴人阮品榮的機
    車鑰匙，是他一直想騎車跑走，我將告訴人擋住說他不能走
    ，必須等我報案警察來他才可以走，但他不借我手機讓我打
    電話報案，就由他報案，我跟告訴人說我怕他跑掉，要他先
    把他機車鑰匙放我這裡，等警察來再拿給警察，警察來了我
    就有馬上把鑰匙拿給警察等語；辯護人為其辯護以：因被告
    當時有飲酒、獨自一人在家，誤認告訴人係討債公司人員，
    希望報警交付員警處理，才拿走告訴人機車鑰匙，並無不法
    所有意圖，亦無妨害他人行使權利之主觀犯意，均請為無罪
    之諭知等語（見本院卷第40至41、72至73、86、102、129至
    135頁）。
二、按刑法第304條強制罪所謂強暴、脅迫，祇以所用之強脅手
    段足以妨害他人行使權利，或足使他人行無義務之事為已足
    ，並非以被害人之自由完全受其壓制為必要。經查：　
  ㈠被告於110年1月18日晚間9時19分許，在臺北市○○區○○街00巷
    00號1樓住家外，因懷疑告訴人係討債公司派來之人員，竟
    當場徒手毆打告訴人，致告訴人受有右側顏面挫傷，復於同
    日時23分許，手持鋸子作勢追砍告訴人（被告分別所涉傷害
    、恐嚇危安部分，由本院另以110年度審簡字第2110號判決
    各判處有期徒刑2月在案），詎被告另於同日時26分許，徒
    手取走告訴人為表示個人無攻擊惡意而展示在手中之機車鑰
    匙，經告訴人不斷請求被告返還，被告均未理會，猶繼續揮
    舞手中鋸子，並將告訴人之機車鑰匙攜回家中等情，業據本
    院當庭勘驗監視錄影（含聲音）檔案無訛，有本院111年1月
    11日勘驗筆錄、影片擷圖及臺北地檢署檢察官指揮檢察事務
    官製作之勘驗報告、照片等附卷可考（見偵卷第31至34、55
    至72頁；本院卷第89至96、105至110頁），核與證人即告訴
    人阮品榮於警詢、偵查及本院審理時指證：我擔任房仲，在
    法院網路看到被告家有代位分割的判決，就前往他家詢問有
    無需要協助洽談相關服務，當天他開門後我趨前詢問，他問
    我要幹嘛，接著就打我，而我的機車鑰匙原本在我身上，被
    告拿鋸子揮舞作勢攻擊，我並沒有想要跑，他說要報案，我
    說那我先報案，等警察來之前，我一直跟他保持距離，因為
    被告情緒不穩定，被告問我有無帶東西、邊摸我褲袋，我把
    口袋中的手機及鑰匙攤在手上給他看，他就把我鑰匙強拿走
    ，我當下很害怕但沒有其他辦法，他把我鑰匙拿走後一直拿
    在手上又返回他家，害我無法離開等語（見偵卷第21至24、
    77至80頁；本院卷第87至88頁）大致相符，亦有本院109年
    度北簡字第16330號民事簡易判決（見本院卷第111至115頁
    ）存卷可佐，皆足以補強告訴人之指述，堪認被告確有以強
    暴、脅迫方式，妨害告訴人自由離去權利之客觀行為。
　㈡被告雖辯稱：其僅係欲阻止告訴人趁員警到場前離去，方將
    告訴人機車鑰匙取走，待員警獲報到場時，旋即將該鑰匙交
    還告訴人云云。然觀諸上開監視錄影（含錄音）勘驗結果，
    可知當時既已由告訴人主動以電話報警（見偵卷第41頁之刑
    案呈報單），被告本無必要再取走告訴人機車鑰匙阻其離去
    ，詎被告執意揮舞手中所持鋸子逼近告訴人，經告訴人迭次
    表明「欸，我的東西你怎麼把它拿走」、「警察會來阿，你
    不要這樣好不好，那是我的東西」、「你鑰匙先還我好不好
    ，那是我的東西」，被告猶未予理會，即轉身將鑰匙攜回屋
    內，且迄至員警獲報到場進入被告屋內，不斷向被告大聲喊
    「你車鑰匙還人家啦」，被告仍舊未主動交還鑰匙，直到員
    警施以管束後，被告始於警力控制下交出告訴人之機車鑰匙
    ，顯見其並非只是為了等待員警到場，才短暫保管告訴人機
    車鑰匙，否則大可立刻將該機車鑰匙交付員警處理。被告上
    開辯解，與事實有違，是其主觀上具有藉由取走機車鑰匙之
    方式，妨害告訴人自由離去權利之主觀犯意，應堪認定。
　㈢從而，被告以強暴、脅迫之手段，妨害告訴人自由離去之權
    利，洵堪認定，被告與辯護人所辯委難憑採。本案事證明確
    ，被告犯行應予依法論科。
　㈣至公訴意旨雖認被告上開所為係犯竊盜罪；經查，被告固有
    取走告訴人所有機車鑰匙之行為，然本案除可知被告係因懷
    疑告訴人是討債公司派來之人員、俟警到場前不願讓告訴人
    任意離去，而逕徒手將告訴人之鑰匙取走外，卷內尚無積極
    證據可證明被告主觀上有何不法所有意圖，且監視錄影畫面
    亦顯示被告之女買給被告的機車確實停放在現場，則檢察官
    就其此部分構成竊盜之舉證，尚未達無合理懷疑之程度，故
    衡被告所為，應係構成以強暴、脅迫妨害人行使權利，附此
    敘明。
三、論罪科刑：
　㈠核被告所為，係犯刑法第304條第1項之強制罪。公訴意旨就
    此認應論以刑法第320條第1項之竊盜罪，容有未恰，惟其基
    本社會事實同一，並經本院當庭告知此部分罪名（見本院卷
    第97頁），無礙於當事人之答辯、防禦，爰依刑事訴訟法第
    300條之規定，變更起訴法條。
  ㈡爰審酌被告因懷疑告訴人係討債公司派來之人員，藉酒意手持鋸子向告訴人作勢揮舞，並徒手強取告訴人為表示個人無惡意而展示在手中之機車鑰匙，迭經告訴人請求返還仍未予理會，迄員警獲報到場對其施以管束，方將該等鑰匙交還，而以此方式阻擋告訴人自由離去之權利，犯後否認，雖有誠意與告訴人洽談和解，惟雙方就金額難以達成共識（見本院卷第41、73、99、119頁之筆錄、告訴人手寫字條、被告書寫之紙條），另參以本案機車鑰匙業經告訴人領回（詳後述），所生損害已有減輕，兼衡被告之智識程度、生活經濟狀況【經濟貧寒，自述國小肄業、小時家境困難去工廠學習放影機，發生爆炸意外導致臉部灼燒傷，又擔任過司機助手，但從貨車上跌落撞傷導致腦部受傷，現罹患癲癇症、良性陣發性眩暈、頸椎退化性脊椎炎，本態性（原發性）高血壓、雙相情緒障礙症，並領有重度身心障礙證明，年紀已長、將近70歲而無業（見偵卷第15頁；本院卷第49至57、101至102頁）】，暨其動機、目的、手段等一切情狀，量處如主文所示之刑，並諭知易科罰金之折算標準。
四、沒收部分：
    按犯罪所得已實際合法發還被害人者，不予宣告沒收或追徵
    ，刑法第38條之1第5項定有明文。查被告本案從告訴人手中
    取得之機車鑰匙，已於偵查期間發還予告訴人等節，有告訴
    人之結證在卷可憑（見偵卷第79頁），爰不予宣告沒收或追
    徵。　　
據上論斷，應依刑事訴訟法第299條第1項前段、第300條，刑法
第304條第1項、第41條第1項前段，刑法施行法第1條之1第1項，
判決如主文。
本案經檢察官陳建宏偵查起訴，檢察官黃思源到庭執行職務。
中　　華　　民　　國　　111 　年　　1 　　月　　27　　日
　　　　　　　　　刑事第二十一庭法　官  歐陽儀　
上正本證明與原本無異。 
如不服本判決應於收受送達後20日內向本院提出上訴書狀，並應
敘述具體理由；其未敘述上訴理由者，應於上訴期間屆滿後20日
內向本院補提理由書（均須按他造當事人之人數附繕本）「切勿
逕送上級法院」。告訴人或被害人如對於本判決不服者，應具備
理由請求檢察官上訴，其上訴期間之計算係以檢察官收受判決正
本之日期為準。 因疫情而遲誤不變期間，得向法院聲請回復原
狀。
                                書記官  程于恬
中　　華　　民　　國　　111 　年　　1 　　月　　27　　日
附錄本案論罪科刑法條全文：
中華民國刑法第304條（強制罪）：
以強暴、脅迫使人行無義務之事或妨害人行使權利者，處三年以
下有期徒刑、拘役或九千元以下罰金。
前項之未遂犯罰之。